【裁判字號】    99,易,943
【裁判日期】    991201
【裁判案由】    偽造文書等
【裁判全文】
臺灣桃園地方法院刑事判決               99年度易字第943號
公  訴  人  臺灣桃園地方法院檢察署檢察官
被      告  張世依
上列被告因偽造文書案件，經檢察官提起公訴（98年度偵字第20
353 號），本院判決如下︰
    主  文
張世依行使明知為不實之事項，而使公務員登載於職務上所掌之
公文書，足以生損害於公眾，處拘役參拾日，如易科罰金以新台
幣壹仟元折算壹日，緩刑貳年。
    事  實
一、張世依係大陸來台依親人士，明知其與王文琴間有借貸關係
    ，且於民國95年9月14日，在台北縣三重市○○街27巷50號
    王文琴之工作處，將其個人之編號0000000000號之中華民國
    台灣地區入出境許可證（即台灣地區依親居留及逐次加簽出
    入境證）乙本交予王文琴充作借款之抵押擔保。嗣因居留效
    期僅至96年2 月21日，又其亟於返回大陸地區處理私務，然
    尚未清償積欠王文琴之款項而未取回上開入出境許可證而無
    法持該證出入境之情形下，竟先於96年1 月22日至內政部入
    出國及移民署（下稱移民署），填載「大陸地區人民在臺灣
    地區居留或定居申請書」，以遺失之理由申請補發上開入出
    境許可證，並同時向移民署出具切結書聲明其之上開入出境
    許可證於96年1 月5 日遺失，其為向移民署證明確有遺失其
    之上開入出境許可證之情事，嗣竟基於使公務員登載不實之
    犯意，於96年1 月24日上午9 時許，至桃園縣政府警察局八
    德分局（下稱八德分局）八德派出所，向不知情之承辦警員
    陳明田謊稱：其所持有之編號0000000000號之中華民國台灣
    地區入出許可證於96年1 月14日在臺北縣三重市遺失，其欲
    申請遺失證明，以便用以向相關單位申請補發等語，使不知
    情之員警陳明田製作內容不實之警詢筆錄後，依張世依之意
    ，向桃園縣政府警察局八德分局陳報張世依申請遺失證明之
    旨，該分局之承辦員呂芳瑞因而於96年2 月2 日製作德警分
    刑字第0963004509號書函予張世依，上載張世依於96年1 月
    14 日 在台北縣三重市發現遺失上開入出境許可證之旨，因
    而將不實之事項登載於職務上所掌之公文書，張世依再於同
    日持之赴移民署，補呈該項書函以證明其96年1 月22日申請
    補發上開入出境許可證之理由非虛，不知情之承辦公務員乃
    據以核准補發入出境許可證並登載遺失補發之意旨於其所掌
    之公文書（包括所掌之「申請案件查詢列印程式」之電腦內
    ），並補發編號0000000000號之中華民國台灣地區入出境許
    可證予張世依，足以生損害於警政機關及內政部入出國及移
    民署對大陸人士資料管理及入出境管理之正確性。
二、案經王文琴告發，經臺灣桃園地方法院檢察署檢察官偵查起
    訴。
    理  由
壹、證據能力：
一、按刑事訴訟法第159 條第1 項規定：「被告以外之人於審判
    外之言詞或書面陳述，除法律有規定者外，不得作為證據」
    ；其立法本旨係以證人於審判外之言詞或書面陳述，屬於傳
    聞證據，此項證據，當事人無從直接對於原供述者加以詰問
    ，以擔保其真實性，法院亦無從直接接觸證人而審酌其證言
    之憑信性，違背直接審理及言詞審理之原則，除具有必要性
    及信用性情況之除外者外，原則上不認其有容許性，自不具
    證據能力；至所謂具有必要性及信用性情況者，例如刑事訴
    訟法第159 條之1 、之2 、之3 、之4 、之5 情形，仍例外
    認其有證據能力，然此乃係指法院未於審判期日傳喚相關證
    人到庭，案件僅能依靠該等證人於審判外之陳述以為判斷之
    情形，始需就該等審判外供述證據嚴格依照刑事訴訟法第15
    9 條之1 至之5 所定要件一一檢視各該證人之供述，作為證
    據之資格。倘法院已經依據當事人聲請傳喚證人到庭接受檢
    辯雙方之交互詰問，則法院既已透過直接、言詞審理方式檢
    驗過該證人之前之證詞，當事人之反對詰問權亦已受到保障
    得以完全行使之情況下，該等審判外證據除有其他法定事由
    （例如：非基於國家公權力正當行使所取得或私人非法取得
    等，而有害公共利益，即以一般證據排除法則為判斷），應
    認該審判外供述已得透過審判程式之詰問檢驗，而取得作為
    證據之資格，亦即其審判外供述與審判中供述相符部分，顯
    然已經構成具備可信之特別情狀，當然有證據資格（實務上
    之作用常為引用該等陳述與審判中陳述相符，強化該證人供
    述之可信度），其不符部分，作為檢視審判中所為供述可信
    與否之彈劾證據，當無不許之理，甚者，其不符部分倘係於
    司法警察、檢察事務官調查中之供述，作為認定被告犯罪與
    否或不構成犯罪與否之證據，亦僅需依照刑事訴訟法第15 9
    條之2 規定，斟酌其審判外供述作成外部環境、製作過程、
    內容、功能等情況認為之前供述較為可信，即可取得證據資
    格，而作為認定事實之證據資格（參照最高法院94年度臺上
    字第2507號、95年臺上字第2515號判決意旨）。查本件證人
    王文琴業經本院於審判期日以證人身分具結後行交互詰問程
    序，直接言詞審理檢視其等證詞，故其前於警局時所為之陳
    述，當然已取得作為證據之資格，而有證據能力。
二、按被告以外之人於偵查中向檢察官所為之陳述，除顯有不可
    信之情況者外，得為證據，刑事訴訟法第159 條之1 第2 項
    定有明文。查證人王文琴、曾士洋、陳明田偵查中於供前具
    結所為之陳述，係檢察官依法訊問，復無其他事證足資認定
    其等於檢察官訊問時有受違法取供情事，並無何特別不可信
    之情況，且被告於本院審理程序中亦不爭執其等證據能力，
    是依上開規定具有證據能力，而得作為本案之證據。
三、被告因欲辦理中華民國台灣地區入出境許可證而向警政、戶
    政及移民署等機關辦理手續，該等機關依正常手續辦理後所
    留書面資料，均經調取到卷，該等書面資料係公務員職務上
    製作之紀錄文書、證明文書，且亦無顯不可信之情況，是依
    刑事訴訟法第159 條之4 第1 款之規定，具有證據能力。
四、卷附本票、借據各1 只，係被告所親簽，被告亦不否其之真
    實性，依刑事訴訟法第159 條之4 第3 款之規定，具有證據
    能力。
貳、實體部分：
一、訊據被告張世依固自承有上開向八德分局八德派出所辦理上
    開入出境許可證遺失之證明並持之向移民署辦理補發之事實
    ，然矢口否認犯罪，辯稱：伊於96年1 月24日上午9 時至八
    德派出所，先由陳明田以外之不詳警員為其處理，伊向該不
    詳警員說伊向王文琴借錢，證件押在她那邊，伊說伊有打電
    話給王文琴，王文琴說她把伊之證件故意丟掉，伊請該不詳
    警員幫伊打電話給王文琴確定一下，後來該不詳警員打完電
    話給王文琴，就叫陳明田警員幫伊製作遺失筆錄，伊係依該
    不詳警員之指示製作筆錄，不知觸法云云。惟查：
  (一)證人王文琴於本院審理時證稱伊取得被告之上開入出境許可
    證的地點是在台北縣三重市○○街27巷50號伊工作的地方，
    被告當時來向伊借錢，被告說她是一個老鄉介紹她來的，伊
    借被告十五萬元，是一次借的，被告說要把她的證件放在伊
    這邊；被告向伊借錢後因為被告要去KTV 上班，要用到上開
    入出境許可證，伊就將該入出境許可證還給被告，後來被告
    拿該入出境許可證向黃愛芬借十萬元，被告向伊說該本入出
    境許可證被黃愛芬拿去，她不能上班，要伊幫忙出面向黃愛
    芬拿回該本入出境許可證，後來伊聯絡上黃愛芬，伊幫被告
    講情，黃愛芬就叫伊作保，伊出十萬元代被告還給黃愛芬，
    後來伊向黃愛芬影印該本入出境許可證，將影本給被告的
    KTV 老闆，正本又交還到伊手上等語，是證人王文琴取得被
    告上開入出境許可證之原因殆可認定。
  (二)證人王文琴於本院審理時雖又證稱「（檢察官問：張世依有
    請警察打電話問過你證件還在不在你那邊？）有，詳細的日
    期我不記得，當時我還沒有提出告訴，警察打電話給我問我
    是否為王文琴，我說是，警察問我是否認識張世依，我第一
    句話就向警察說張世依是騙子，警察問我為什麼，我說她向
    我借錢，證件放在我這邊，後來張世依手機關掉，我也找不
    到人，警察說我必須要把證件還給張世依，我說我證件還給
    張世依的話，那我的錢呢，警察說我可以去告張世依詐欺，
    警察叫我把張世依的證件送到八德派出所，我說我沒有辦法
    過去，因為我身邊有小孩，我請警察叫張世依自己過來拿，
    我向警察確認是否可以告張世依詐欺，警察說可以。」云云
    ，然其亦證稱打電話給伊的人是「自稱」警察，該警察沒有
    報自己的姓名，伊亦沒有問該人之姓名，是打電話予王文琴
    之人果否為警察乙節，已容有可疑。
  (三)非僅如斯，被告於99年6 月21日偵訊時供稱96年1 月24日上
    午9 時在八德派出所，為伊打電話給王文琴之不詳警員為伊
    之管區警員云云，經檢察官查明被告之管區警員為曾士洋，
    證人曾士洋於99年6 月29日偵訊時證稱伊確為被告之管區○
    ○○○○道被告其人，因被告是八德派出所列管之大陸人士
    ，每月要查訪一次，被告並無向伊提及被告之上開入出境許
    可證因拿去借錢而抵押因之無法取回之事，伊亦不曾幫被告
    打電話予王文琴詢問被告之入境許可證之下落，又伊擔任被
    告老公戶籍所在地之第七勤區警員僅至96年1 月份之前，96
    年1 月份之後就沒有擔任該勤區警員等語，俱與該證人於本
    院審理時之證詞相符。被告當庭則向本院表示伊不記得是否
    為曾士洋幫伊打電話給王文琴云云，然證人曾士洋已二度出
    庭作證，被告當對曾士洋具有相當之印象，又依曾士洋當庭
    所陳，其之身高有190 公分，本院對其之身高印象甚深，則
    被告上開所辯如屬實在，其雖與為其打電話予王文琴之管區
    警員僅有一面之緣，然該警員若確為曾士洋，則其對曾士洋
    之身高必然印象深刻，豈有無法確定是否為曾士洋幫伊打電
    話給王文琴之理？
  (四)本院又依職權查得96年1 月間擔任桃園縣八德市瑞豐里15鄰
    光雄新村143 號之勤區警員為第七警勤區之李國慶，其自94
    年9 月27日擔任該勤區警員迄今，有八德分局99年11月3 日
    德警分人字第0993031536號函附卷可稽。證人李國慶於本院
    審理時證稱伊確自94年9 月27日起擔任桃園縣八德市瑞豐里
    15鄰光雄新村143 號之第七警勤區之警員，被告不曾因其欲
    入出境而無上開入出境許可證乙事去找過伊，伊沒有幫被告
    打電話給被告聲稱手邊擁有她的上開入出境許可證的一位女
    士（王文琴），伊沒有在被告至八德派出所報案當天，叫陳
    明田幫被告製作筆錄等語。
  (五)證人陳明田於本院審理時證稱「當時被告到八德派出所，我
    當時是備勤受理該案，被告說她遺失證件，她說她的證件是
    在台北縣三重地區遺失，她最近要返回大陸需要證件，並且
    有到海基會去辦理，海基會人員叫她到派出所先辦理遺失。
    」、「（檢察官問：張世依當天到派出所報案是直接由你受
    理或在你之前有其他的員警先處理？）一般民眾到派出所報
    案的話，會由值班的員警先接觸，值班的人員會先瞭解案情
    ，然後再轉給備勤，本案因為時間過那麼久了，值班跟備勤
    有時都是在同一個辦公室，被告進來是直接找值班還是找備
    勤的人我不是很清楚，值班的員警有無初步處理過這部分我
    無法記憶。」、「（檢察官問：被告主張她的入出境許可證
    遺失，你們需要作什麼審查嗎？）受理民眾陳報遺失物，派
    出所都是服務的性質，派出所受理都是以民眾口述為準，我
    們沒有辦法求證民眾是不是真的遺失，以及她遺失的時、地
    。」、「（檢察官問：被告當天有無跟你提過她的證件是交
    給別人，然後你們有幫被告打電話給該人確認是否為遺失？
    ）我本身沒有，在我受理被告報案的期間內也沒有其他員警
    有打過該電話，但是如果是有其他的值班員警在我受理前先
    行處理的話這部分我無法確定。」、「（檢察官問：你有辦
    法確認當天的值班警員為誰？）我現在無法確認。」等語，
    亦與其偵訊證詞相符。可見確係被告向陳明田警員陳述其之
    上開入出境許可證於96年1 月14日在臺北縣三重市遺失，陳
    明田據而製作筆錄，並依被告之意，轉陳八德分局核發遺失
    證明之書函，並可證員警為民眾製作物品遺失之筆錄，並無
    實質審核之可言，僅依民眾之陳述即據而登載。
  (六)綜上，檢察官及本院均已盡職權調查之能事查察有無被告所
    辯稱之上開不詳警員，然依上開說明，無從證實被告之該項
    說詞，況被告既確向陳明田警員陳述其之上開入出境許可證
    於96年1 月14日在臺北縣三重市遺失，陳明田據而製作筆錄
    ，並依被告之意，轉陳八德分局核發遺失證明書函，則被告
    對於其並未於上開時地遺失上開入出境許可證卻向陳明田警
    員為不實之陳述並申請核發內容不實之遺失證明書函乙節，
    心知肚明，並無從以主張有上開不詳警員之上開言行，據以
    卸責。
  (七)非惟如此，依卷附之被告至移民署所填具之「大陸地區人民
    在臺灣地區居留或定居申請書」，移民署承辦人員在受理該
    申請書後，即在該申請書之右上角填寫受理日期為96年1 月
    22日，並編具本件收件號為00000000號，而依卷附之移民署
    96年1 月23日分文清單顯示，移民署係於96年1 月22日收案
    之翌日即96年1 月23日正式分案予承辦人徐芝萍承辦，該分
    文清單亦有00000000號可稽，卷內並有被告於96年1 月22日
    至移民署申請補辦上開入出境許可證時所填具之切結書，且
    亦可見被告於同日即96年1 月22日向戶政事務所所申請之戶
    籍謄本同時提出於移民署承辦員；再依移民署98年8 月20日
    移署出停泰字第0980118532號、99年10月19日移署移陸芝字
    第0990148592號函均明載，被告申請本件上開入出境許可證
    補發之日期為96年1 月22日，在在可證被告申請本件上開入
    出境許可證補發之日期為96年1 月22日，而非其向檢察官所
    辯稱、檢察官所認定之96年1 月24日即被告向八德派出所報
    案之日期之後之某日。最為重要者，被告早於向八德派出所
    報案前之96年1 月22日向移民署申辦上開入出境許可證補領
    之際即已聲明其之上開入出境許可證係於96年1 月5 日在三
    重遺失，並出具切結書擔保之，則可見其嗣後向八德派出所
    報遺失而由陳明田為其製作之上開內容之筆錄，確實出諸被
    告自己之本意，根本沒有所謂之不詳警員之授意。
  (八)依移民署99年10月19日移署移陸芝字第0990148592號函明示
    「…本署基於行政機關依申請人提具相關書面文件，形式審
    核無誤，且查無涉及其他不法情事，依規定即予以核補發依
    親居留證。」、「有關張女士之依親居留證究係真遺失或係
    謊報，本署實難予以實質審查…」等語，是移民署補發本件
    入出境許可證，僅以形式審查無誤，此與本院依職務上之所
    知相符。
  (九)此外，復有上開入出境許可證乙本（附於98年度他字第158
    號卷尾之錄音影帶光碟片存放袋內）、被告向移民署申辦上
    開入出境許可證之各項書面資料及移民署受理之資料、被告
    親簽之借據、本票各1 只附卷可稽，本件事證至屬明確，被
    告上開辯詞不足採信，其之犯行堪以認定。
二、核被告所為，係犯刑法第216 條、第214 條之行使使公務
    員登載不實文書罪。被告先使八德派出所員警、八德分局員
    警製作不實內容之警詢筆錄、上開書函，又使移民署承辦員
    據以登載內容不實之公文書，被告之目的單一，均為達成補
    發上開入出境許可證，為接續犯；檢察官雖漏未起訴被告使
    八德分局員警製作上開不實內容之書函之行為，然該行為既
    與已起訴之部分具有接續犯實質上一罪之關係，自在本院得
    一併審究之範圍內。被告行使之高度行為已吸收低度之使公
    務員登載不實文書之行為，使公務員登載不實文書之行為自
    不另論罪。爰審酌被告之犯罪動機、其之犯罪對我國有關機
    關控管上開入出境許可證之正確性所生危害、其之犯罪後之
    態度等一切情狀，量處如主文所示之刑，並諭知易科罰金之
    折算標準。末以，被告本案之犯罪動機係因其之上開入出境
    許可證在他人手中抵債，其為返回大陸地區不得不然之舉，
    其在我台灣地區未有前科，有台灣高等法院被告前案紀錄表
    乙份可資為憑，其經此次教訓，信無再犯之虞，爰併予宣告
    緩刑。
三、公訴意旨另以：被告於96年1 月24日上午9 時向八德派出所
    承辦員警謊報上開入出境許可證遺失而製作不實之警詢筆錄
    ，因而未指定犯人而申告警察局報請協助偵查侵占遺失物罪
    嫌，因而認被告另涉犯刑法第171 條第2 項之未指定犯人誣
    告罪嫌云云。然查，依卷附之上開報案警詢筆錄之內容，僅
    為單純記載被告於何時地遺失上開入出境許可證，並未要求
    警察機關對任何人展開偵辦何種刑事犯罪，此亦據證人陳明
    田於本院審理時證述綦詳，上開公訴意旨實屬誤會。本部分
    本應依法諭知無罪，然公訴人既認本部分與上開論罪部分具
    有想像競合裁判一罪之關係，自不另為無罪之諭知。
據上論斷，應依刑事訴訟法第299 條第1 項前段，刑法第216 條
、第214 條、第41條第1 項第1 款、第74條第1 項第1 款，刑法
施行法第1 條之1 第1 項、第2 項前段，判決如主文。
本案經檢察官姜永浩到庭執行職務
中    華    民    國    99    年    12    月    1     日
                  刑事第三庭    法  官  曾雨明
以上正本證明與原本無異。
如不服本判決應於收受判決後10日內向本院提出上訴書狀，並應
敘述具體理由。其未敘述上訴理由者，應於上訴期間屆滿後20日
內向本院補提理由書(均須按他造當事人之人數附繕本)「切勿逕
送上級法院」。
                                書記官  顏緗穎
中    華    民    國    99    年    12    月    3     日
附錄法條：
中華民國刑法第216條
（行使偽造變造或登載不實之文書罪）
行使第 210 條至第 215 條之文書者，依偽造、變造文書或登載
不實事項或使登載不實事項之規定處斷。
中華民國刑法第214條
（使公務員登載不實罪）
明知為不實之事項，而使公務員登載於職務上所掌之公文書，足
以生損害於公眾或他人者，處 3 年以下有期徒刑、拘役或 5 百
元以下罰金。

司法院資訊處製作；財團法人民間司法改革基金會備份。
